臺灣高等法院高雄分院民事判決　九十二年度家上字第一二七號
　　　上　訴　人　甲○○
　　　訴訟代理人　李慶榮律師
　　　被 上 訴人　乙○○
　　　訴訟代理人　楊雪貞律師
當事人間請求離婚事件，上訴人對於民國九十二年十月二十二日臺灣高雄地方法院九
十一年度婚字第一四九六號第一審判決提起上訴，本院於九十三年九月二十九日言詞
辯論終結，判決如下：
    主      文
上訴駁回。
第二審訴訟費用由上訴人負擔。
    事實及理由
一、本件被上訴人起訴主張：兩造於民國八十九年十二月二十八日結婚。婚後，伊始
    發現兩造之家教、個性、倫常觀念均不合，上訴人瞧不起伊之父母及家人，對伊
    之父母不理不睬，於伊在美留學期間，亦不肯至伊家中探視伊之父母，伊之母親
    因此罹患憂鬱症，導致上訴人與伊及伊家人間之爭執不斷，此可從兩造往來電子
    郵件之內容可得知，伊無法強求上訴人改變，為此，兩造之婚姻已帶給伊及伊父
    母痛苦悲傷，伊自責甚深，精神上受有極大之痛苦，已達不堪同居虐待之程度，
    且伊自美國學成回國後，即要求與上訴人見面協調，均遭上訴人拒絕，足見上訴
    人毫無維繫婚姻之誠意，兩造婚姻已出現破綻，難以維持，爰依民法第一千零五
    十二條第一項第三款及第二項之規定擇一訴請離婚等語。（原審法院認被上訴人
    依民法第一千零五十二條第一項第三款訴請離婚，為無理由；依民法第一千零五
    十二條第二項訴請離婚，為有理由，而判決准被上訴人與上訴人離婚）於本院聲
    明：求為判決：（一）上訴駁回。（二）第二審訴訟費用由上訴人負擔。
二、上訴人則以：兩造於結婚前已密切交往十多年，上訴人與被上訴人之父母互動尚
    屬良好，並無如被上訴人所指上訴人對被上訴人之父母不理不睬之情事。兩造婚
    姻發生問題，係因被上訴人有婚外情之故，非可歸責於上訴人。被上訴人於婚後
    十多天即至美國求學，不久即有婚外情，故被上訴人於九十年四月畢業後，滯美
    不歸，放任上訴人及年邁父母於不顧，反將其母親之憂鬱症全歸咎於上訴人，對
    上訴人而言，是莫大侮辱。上訴人係於九十年八月始知被上訴人有婚外情，若非
    被上訴人有婚外情，兩造婚姻亦不致於陷入目前境地，並無被上訴人所指有不堪
    同居虐待之事實，亦無其他難以維持婚姻之重大事由，縱有，亦應可歸責於被上
    訴人‧被上訴人不得訴請離婚等語置辯。上訴聲明：求為判決：（一）原判決廢
    棄。（二）被上訴人在第一審之訴駁回。（三）第一、二審訴訟費用由被上訴人
    負擔。
三、兩造不爭執事項：（一）兩造於八十九年十二月二十八日結婚，未約定共同履行
    同居義務之處所。（二）兩造自被上訴人於九十年一月間出國，九十一年一月間
    回國後迄今，未曾住在一起。（三）原審卷第八十四頁至第一０九頁之電子郵件
    係上訴人所書寫傳送予被上訴人；原審卷第五二頁至第五五頁之電子郵件係被上
    訴人所書寫傳送予上訴人。
四、兩造爭執事項：（一）被上訴人能否以相同之離婚事由，同時依民法第一千零五
    十二條第一項第三款及同條第二項訴請離婚？（二）被上訴人能否依民法第一千
    零五十二條第二項訴請與上訴人離婚？茲分述如下：
（一）被上訴人能否以相同之離婚事由，同時依民法第一千零五十二條第一項第三款
      及同條第二項訴請離婚？
      按民法親屬編於七十四年修正後，於第一千零五十二條增列第二項離婚事由之
      概括規定，准「有前項以外之重大事由，難以維持婚姻者，夫妻之一方得請求
      離婚」，其目的在使夫妻請求裁判離婚之事由較富彈性。是夫妻間發生之情事
      ，苟足使婚姻難以維持，即無不准依該條第二項訴請離婚之理，不因當事人併
      據同一事實主張有該條第一項離婚原因而有不同，意即夫妻間苟已發生足使「
      婚姻難以維持之重大事由」，縱不符同條第一項所列各款情形，自仍得依上開
      第二項規定訴請離婚，有最高法院八十六年度台上字第一０五０號判決及八十
      七年度台上字第一０四八號判決可資參照。準此，被上訴人自得以相同之離婚
      事由，同時依民法第一千零五十二條第一項第三款及同條第二項訴請離婚，上
      訴人主張被上訴人不能以相同之離婚事由，同時依民法第一千零五十二條第一
      項第三款及同條第二項訴請離婚云云，不足採信。
（二）按民法第一千零五十二條第二項但書規定難以維持婚姻之重大事由，應由夫妻
      之一方負責者，僅他方得請求離婚，係為求公允而設，故難以維持婚姻之重大
      事由，夫妻雙方均須負責時，應比較衡量雙方之有責程度，僅許責任較輕之一
      方，得向責任較重之他方請求離婚，如雙方之有責程度相同時，則雙方均得請
      求離婚，始符公平，有最高法院九十年度台上字第一六三九號及一九六五號判
      決可資參照。
（三）查，上訴人自九十年一月十四日起至九十一年九月十三日止陸續傳送予被上訴
      人之電子郵件（見原審卷第八十四頁至第一０九頁）內容如下：
    1.二○○一年一月十四日：「回頭想想，從跟你交往以來，『對你家人的厭惡』
      早就點點滴滴累積，在台灣的時候我就受不了，去美國後聽到你父母的電話頭
      皮就發麻，回台灣後你爸媽對我工作的過度關心，帶他們來屏東的不愉快，婚
      紗你媽有意見，公證你父母都有意見，到婚禮中的過分行為，『跟你媽說五分
      鐘的話，會讓我痛苦一個星期』。我想是我自己犯賤，既然是這樣那為什麼還
      要嫁給你，我想我們只是想給家人一個交代--結婚‧‧‧我對你的耐心已經失
      去了，你帶給我的只是痛苦，‧‧‧我就當作自己已經跟你離婚了，只是尚未
      簽離婚證書罷了，『我跟你家人及你已經沒有關係了。如果你媽打電話給我我
      會告訴她，其實我們已經離婚了。因為我自己是覺得我已經離婚了，這種婚姻
      離開才快樂』」。
    2.二○○一年一月十六日：「我希望你用我對你爸媽的方式對待我爸媽（不用理
      他們，我想他們可以接受的，不要你孝順他們，因為他們有女兒就夠了，不需
      要有女婿。一輩子都不見面也沒關係），然後希望你爸媽用我爸媽對你的方式
      對我就好了（沒有壓力，沒有囉唆，給絕對的自由，你愛幹嘛就幹嘛，只要不
      要欺負他女兒就好了。）‧‧‧『我想以我的個性及心態，是無法跟你的父母
      相處了』，不知道這種日子你要怎麼協調」。
    3.二○○一年一月廿五日：「『你的家庭我一直沒有意願走進去』，我不知道為
      甚麼我還是走進去了，老實說其實跟你結婚對我們兩個並沒好處。‧‧‧我這
      樣的一個人根本不應該結婚，到現在『我仍然很想離婚』，我不想因為愛你就
      要愛你的附屬品，像我這樣的人應該是屬於單身的。‧‧‧如果可能我真的很
      想離婚，人家結婚是為了要想依偎，我卻相反，很害怕你回台灣，我真的希望
      你只活在心裡，‧‧‧『你爸媽打電話來問我要不要回去吃飯，我說不用了』
      ，然後他們說初一要來拜年，我告訴他我家裡沒人，而且我們沒有在拜年，我
      嫂嫂的父母也從來都沒來過啊！但是你爸還是堅持要來，我只好跟他說晚上我
      請我爸打電話跟他拜年。晚上，我就請我爸打電話過去，他們聊了一下下，然
      後你媽聽電話，後來又要跟我媽說話，我媽不想聽（當然就說在廁所），後來
      我爸就在那裡胡扯了一番。這件事終於就這樣落幕了。天啊！『你爸媽真的太
      無聊了，人家家裡就沒有在拜年的』，難道要人家哪裡都不可以去，只在家裡
      等你們，就為了你們要來拜年嗎？『希望你爸媽不要再做這種無聊的事』，‧
      ‧‧我想如果你不是娶我，我們各自的日子應該會好過一些吧！‧‧‧我希望
      你的父母不要認為我是好媳婦那類的，‧‧‧『我真的很怕跟他們靠近』，我
      現在甚至不想生小孩的，因為他們會想來靠近小孩。『我只希望他們把我當陌
      生人』‧‧‧」。
    4.二○○一年一月廿六日；「基本上『我根本不想跟你的父母有任何的交集』，
      不論他們多善意，對我來說都是負擔，這是來自我長久以來的經驗累積，你知
      道為什麼我不想生小孩了嗎？因為『我不想跟你父母有任何往來，不論他們對
      我多好，我唯一的要求就是離我遠一點』。我想如果你的父母再打電話給我，
      即使是善意的問候我也不想接受，我會告訴他們我們離婚了。將來即使你回來
      了，我也不會跟你回家』。‧‧‧我不會限制你的任何行為，但是『我不跟他
      們有任何關係，包括同桌同飯』。我不知道你是不是能忍受這樣的一個妻子，
      如果不行，我想我們應該把話講清楚，你也可以及早尋覓第二春，我也可以解
      脫。‧‧‧如果你沒有明確的告訴我你的想法，我就當成你同意離婚好了，至
      於簽名這類的東西等將來雙方有需要再簽好了」。
    5.二○○一年一月廿七日：「問題是『我根本無法接受你的家庭，而且是非常排
      斥』。將來會有很多事我不僅不會參與，而且是抗拒。‧‧‧沒有一次跟你家
      人接觸有不覺得不舒服的感覺，連只是想到就可以讓我心情惡劣。『我之所以
      提議離婚，是為了讓兩個人都能解脫』。‧‧‧『不論他們多麼低姿態，我都
      只希望跟他們沒有關係』，你能接受嗎？事實上我自己都很難接受這樣的一個
      關係，只希望能終止這種關係，因為只要我們有關係，好像我就跟他們脫離不
      了關係。你能接受你的妻子，『對你的父母比陌生人還冷淡』嗎？‧‧‧事實
      上我自己都很難接受這樣的一個關係，只希望能終止這種關係，因為只要我們
      有關係，好像我就跟他們脫離不了關係。‧‧‧『我真的很難忍受你媽及他的
      家人』，跟你認識十幾年，『僅有的幾次接觸，每次都讓我痛苦萬分』，‧‧
      ‧老天是公平的，你媽沒受過婆婆的氣，也就無福跟媳婦相處。」。
    6.二○○一年一月廿八日：「‧‧‧『也許離婚對我們兩個都好』。但是我現在
      把這個權力交付給你吧！‧‧‧我一想如果我們有個家，有小孩，『再加入你
      的父母，我就快瘋了』」。
    7.二○○一年二月二日：「‧‧‧，『我覺得我越來越不該跟你在一起，你要的
      人生跟我可以給了的好像越來越遠』。其實我也知道你父母應該是跟你還有十
      多年的緣份，但是這一切對我就是很難接受」。
    8.二○○一年二月五日：「‧‧‧這婚姻讓我對生活充滿退縮，『我想離婚』就
      是想脫離這樣的心境。‧‧‧你說你要當好丈夫好父親，這對我都沒有吸引力
      ，因為好像不需要好丈夫好父親，我想你真的找錯人結婚了，『我根本就不適
      合婚姻狀態的』。‧‧‧『要我接受你家人那是不可能的，要如何跟他們沒有
      關係是我一直企圖在努力的』，我也知道那是不可能了，『除非我們離婚，要
      不然這種互相厭惡的情節就會不斷上演』，問題是這樣的老婆你還要她做什麼
      呢？」。
    9.二○○一年二月九日：「．．．我現在很理智的跟你討論，我們是不是可以考
      慮一下『離婚這事』？．．．像我這樣做自己的生涯規劃，『也不想跟你生活
      一起，痛恨你的家庭』，也不想生孩子，更不願意付出的一個女子，對你的將
      來，只會是負擔。‧‧‧你說我也不願意離婚對不對？錯！我現在覺得這樣也
      許對我們都是一種解脫，我們都可以從頭開始，我不想要這樣過一輩子，‧‧
      其實什麼時候簽字對我並不重要，我跟你不一樣，『我想我的個性並不適合婚
      姻吧！』，‧‧‧」。
    10.二○○一年三月十日：「現在我常常把別人的話當耳邊風，不論是好朋友或是
      親人，因為別人善意的建議有時會成為壓力源，但是當事者並不知情，例如有
      人建議我應該如何跟姻親相處，『問題我壓根就不想努力』，‧‧‧」。
    11.二○○一年五月五日：「希望你能教育家裡的人，了解我的委屈，我想你還是
　　　都不要提起我好了，免得又有父親節，還有過年什麼的，反正就保持沈默好了
　　　」。
    12.二○○一年五月廿六日：「‧‧‧說真的，文化不同最好的方法就是不要接觸
      ，‧‧‧。因為我們家基本上就認為你們家吃定人了，所以說什麼好話也會被
      誤解的。我媽說我打錯算盤，至於我自己怎麼想呢？事實上跟你父母親的幾次
      經驗，『我是後悔這個婚姻的』，我現在盡量不要讓自己有這種感覺，那這是
      『當作你父母親不存在』。‧‧‧以後如果我們沒有離婚，我想你必須要習慣
      一個人回去過節，『年節我是不會跟你回去的』。『我是打從心裡面不喜歡你
      父母親』，．．『說真的如果你回來了，我希望你住在你家裡』，‧‧‧。或
      者我們可以另外租房子，像學長他們那樣。（你的父母不會來拜訪吧！『我可
      能不會很歡迎他們』，所以最好的方法就是你回去跟他們住，偶而來拜訪我。
      ）‧‧‧『嫁了一個自己不喜歡的家庭，嫁了一個家人不是很滿意的對象，真
      是鬱卒』。‧‧‧」。
　　13.二○○一年十二月二日：「‧‧‧我無法忍受不溝通的關係，不論你的處境如
      何，都不是一個很好的藉口，．．．我智慧太低，『跟你這種個性相處真的太
      辛苦了』」。
    14.二○○一年十二月三日：「．．．，『其實是我不適應婚姻的本質』，這應該
      是我們最後的對話了，要如何善後倒是一麻煩事，‧‧‧『還好我們結束了』
      ，要不然還要擔負你母親憂鬱症的問題？把這個罪歸給我實在是承擔不起。‧
      ‧．」。
　　15.二○○二年四月廿三日：「你說你很後悔結婚，相信我，『我比你更後悔』，
　　　而且後悔的更多更早，後悔認識你。，‧‧‧」。
    16.二○○二年五月廿七日；「還這樣的錢是不夠的，不過你不想還就算了。『給
      你當醫藥費』吧！另外，我會跟你離婚的，但是要等有一天我不恨你的時候，
      可能要十年或廿年吧！另外，建議你可以從現在開始不要跟我連絡，滿五年後
      你可以去法院申請離婚，到時候你就可以自由了。如果你不用這個方式，你要
      付出的代價會更大，我家人對你的責備非常激烈，索賠的金額恐怕到時候只會
      『讓你媽的病惡化』。他們根本就不介意我離不離婚，倒是對你背叛及你父母
      最後的反應非常的憤怒。‧‧‧有的時候，你真的有點太天真！我父母已經可
      以接受我的現況，『離婚！不過是成全你罷了！為什麼要這麼便宜你，當然是
      要讓你付出代價』！路走到這裡，沒有人會站在別人的角度去看事情的。如同
      我自己的想法一樣，『離婚跟不離婚有什麼差別呢？只不過讓你去ＨＡＰＰＹ
      罷了』！‧‧‧『你越要離婚我就越不會同意』，你寫信來拜託我或是說你們
      有多痛苦，都只會讓我覺得是在我的預期之中‧‧‧你的動作越多，我就會越
      反感，如果你無法五年不跟我連絡或者等不了那麼久了，那就準備錢吧！」。
    17.二○○二年五月廿八日：「離婚不過是張紙，你和你的家人想太多了，『我們
      的生活早就不交集了』，既然你們願意為這張紙付出代價，我就成全你們，大
      概要法院見了！」。
    18.二○○二年五月廿八日：「我想是『雙方父母交手的時候了』，希望他們的修
      行比我們好，『我們這樣惡言相向』，無法想像他們會如何？，‧‧‧既然你
      無法等我心情平復，我們就繼續把這場『鬧劇』演下去吧！」。
    19.二○○二年九月十三日：「你想要的結果有兩條路走，第一條是『談條件離婚
      』，想辦法讓我及家人接受，據我對你的了解，你是不願意付出代價的；第二
      條就是『上法院去』，這是我希望的，同樣也要付出代價。除此你還可以耐心
      等待，也許有一天我會主動要求，至於這一點你就慢慢忍耐吧」。
　從上開上訴人傳送予被上訴人之十九封電子郵件內觀之，上訴人對被上訴人之父母
  極度反感及排斥，表明不願與被上訴人之父母同住、往來、見面、通電話或同桌吃
  飯，於年節亦不願與被上訴人回去被上訴人父母住處，復一再表明其與被上訴人之
  父母有關係係一件極為痛苦之事，亦無意改善其與被上訴人父母間之關係，甚且陳
  述其不適合結婚，兩造結婚是一種錯誤，其很後悔結婚，並多次表明要與被上訴人
  離婚，於被上訴人提出離婚之要求後，上訴人非但無改善兩造婚姻關係，及修復其
  與被上訴人父母關係之意思，反而認為兩造間之生活雖已無交集，但其同意離婚僅
  係成全被上訴人、便宜被上訴人及讓被上訴人快樂而已，並表示被上訴人要離婚，
  就法院見及付出代價，復將兩造婚姻之存續視為一齣『鬧劇』等，足認上訴人所書
  寫之上開郵件內容已嚴重傷害被上訴人及其父母，顯非為人妻、為人媳所應有之態
  度，依一般社會客觀標準而言，任何人處於同一境況，均將達喪失維持婚姻之意欲
  ，已構成難以維持婚姻之重大事由，且上開事由應可歸責於被上訴人，是被上訴人
  就兩造婚姻之破裂，應有過失。又上訴人主張從被上訴人在九十一年一月廿一日傳
  送上訴人之電子郵件，可知上訴人確實有誠意改善婆媳關係云云，惟上開電子郵件
  雖記載：「‧‧‧妳說妳要悔改，其實妳有沒錯，妳只是在做妳自己而已，只是我
  家人及我無法瞭解妳罷了！‧‧‧」、「妳說妳要重修舊好，可是這些嫌隙會一直
  隔閡在我們之間的，大家心中都會有疙瘩，相處也不會愉快的‧‧‧」、「我們家
  確實很糟糕不適合妳，不要再淌這一淌混水了，早點離開對妳的未來是有幫助的‧
  ‧‧」等語，固可認上訴人曾表明願意改善兩造婚姻關係，然並未見上訴人有任何
  改善兩造婚姻關係及其與被上訴人父母關係之舉動或努力，且從上開上訴人在九十
  一年一月二十一日以後所傳送予被上訴人之郵件即二００二年四月二十三日、二○
  ○二年五月廿七日、二○○二年五月廿八日及二○○二年九月十三日所傳送之郵件
  內容觀之，上訴人就兩造婚姻破裂之原因顯然無意改善，甚且視兩造婚姻之存續為
  一齣『鬧劇』，認為答應被上訴人離婚係便宜被上訴人及讓被上訴人快樂而已，故
  尚難僅憑上開被上訴人傳送予上訴人之電子郵件，即認上訴人確有誠意改善兩造婚
  姻關係及其與被上訴人父母之關係，上訴人主張伊已向被上訴人表明願改善婆媳關
  係，係因被上訴人無誠意與上訴人溝通，拒絕上訴人改善之誠意，兩造婚姻尚非難
  以維持云云，不足採信。
（四）次查，依被上訴人於九十一年一月二十一日及同年四月九日傳送上訴人之電子
      郵件中陳稱「既使我跟這位不會有結果我也無所怨言」、「．．．你一直怪罪
      於我有第三者，其實這整件事跟第三者一點關係都沒有，這只是你跟我還有我
      家人的問題，即使沒有第三者我也會跟你離婚。」等語，有電子郵件二封在卷
      可稽（見原審卷第五二頁至五四頁），且依上訴人所提出訴外人王勝永致上訴
      人之信函記載及ＶＣＤ內容（即王勝永部分）觀之，被上訴人曾告訴王勝永其
      已另結交女友，欲與上訴人離婚，有該信函（見本院卷第四五頁）、ＶＣＤ（
      即王勝永部分，見本院卷第八四頁）及本院勘驗筆錄（見本院卷第一二二、一
      二三頁）在卷可稽，足認被上訴人確與其他女子交往中，被上訴人主張其未有
      外遇或結交其他女友云云，不足採信。是被上訴人於兩造婚姻存續中，另結交
      女友，足以影響兩造夫妻間誠摯相愛之基礎，故被上訴人就兩造婚姻之破裂，
      亦應有過失。又上訴人於本院陳稱：被上訴人有外遇或婚外情，只是指被上訴
      人另結新歡，有無同居，其不知道，也無證據可以證明等語（見本院卷第五四
      頁），從而僅能認定被上訴人已在外另結交女朋友，尚難認被上訴人與其女朋
      友已發生性關係或同居等行為。至於上訴人所提出訴外人莊雅茜致上訴人之信
      函記載（見本院卷第四六頁）及ＶＣＤ（即莊雅茜部分）內容觀之，莊雅茜知
      悉被上訴人已另結交女友，要求離婚乙事，係上訴人所告知，並非莊雅茜所親
      眼目睹或被上訴人所告知，故上開莊雅茜之信函及ＶＣＤ（即莊雅茜部分）內
      容，尚不得採為有利於上訴人之證據。
（五）上訴人於本院自承被上訴人係自九十年八月起另結新歡（見本院卷第七六頁）
      ，而上訴人所傳送上開（三）之1.至12.之電子郵件日期為九十年一月十四日至
      九十年五月二十六日間，均係在被上訴人另結交女朋友之前，上訴人於上開電
      子郵件中，即多次表明對被上訴人之父母極度反感，表明不願與被上訴人之父
      母同住或往來，過年亦不願與被上訴人父母見面或通電話，甚且表明兩造婚係
      一種錯誤，其很後悔結婚，並表明要與被上訴人離婚，且其無意改善與被上訴
      人父母間之關係，此皆一再傷害被上訴人及其父母，本院審酌上訴人之學歷為
      為國立成功大學畢業、國立台灣大學圖書資訊研究所碩士、美國舊金山金門大
      學電腦碩士，現任職於屏東大仁技術學院擔任講師；被上訴人之學歷為國立成
      功大學土木工程學系畢業、國立台灣大學土木研究所碩士、美國舊金山金門大
      學電腦碩士，現任職於新竹科學園區擔任電腦工程師等情，認兩造均為高學歷
      ，其等上開行為均足以造成兩造婚姻之破裂，已構成難以維持婚姻之重大事由
      ，已如前述，故就兩造婚姻之破裂，上訴人應有過失，衡與被上訴人另結交女
      友對婚姻不忠實之過失責任相比較，其過失責任程度應與被上訴人之過失責任
      相當，故被上訴人依民法第一千零五十二條第二項請求離婚，應予准許。被上
      訴人依民法第一千零五十二條第二項請求離婚，既有理由，則其依民法第一千
      零五十二條第一項第三款請求離婚，則不再論述，附此明。
五、綜上所述，被上訴人依民法第一千零五十二條第二項請求離婚，為有理由，應予
    准許。是原審判准被上訴人與上訴人離婚，於法並無不合。上訴意旨指摘原判決
    不當，求予廢棄改判，為無理由，應予駁回其上訴。
六、本件事證已臻明確，兩造其餘攻擊防禦方法於判決結果不生任何影響，故不再一
    一論述，併此明。
七、據上論結，本件上訴為無理由，依民事訴訟法第四百四十九條第一項、第七十八
    條，判決如主文。
中　　　華　　　民　　　國　　九十三　　年　　　十　　　月　　十三　　日
                                                民事第三庭
~B1審判長法　官　張國彬
~B2      法　官　徐文祥
~B3      法　官　鄭月霞
正本係照原本作成。
如對本判決上訴，須於判決送達後二十日內向本院提出上訴狀，其未表明上訴理由者
，應於上訴後二十日內向本院提出上訴理由書（均須按他造當事人之人數附繕本）。
上訴時應提出委任律師或具有律師資格之人之委任狀，並依附註條文規定辦理。
中　　　華　　　民　　　國　　九十三　　年　　　十　　　月　　十三　　日
~B法院書記官　魏文常
附註：
民事訴訟法第四百六十六條之一：對於第二審判決上訴，上訴人應委任律師為訴訟代
理人，但上訴人或其法定代理人具有律師資格者，不在此限。
上訴人之配偶、三親等內之血親、二親等內之姻親，或上訴人為法人、中央或地方機
關時，其所屬專任人員具有律師資格並經法院認適當者，亦得為第三審訴訟代理人。
；第一項但書及第二項情形，應於提起上訴或委任時釋明之。
